【裁判字號】    90,自,370
【裁判日期】    900705
【裁判案由】    侵占
【裁判全文】
臺灣臺北地方法院刑事判決                            九十年度自字第三七號
    自  訴  人  乙○○
    被      告  台北市動物衛生檢驗所
    兼代表  人  甲○○
    右  一  人  李富湧律師
    選任辯護人  陳垚祥律師
右列被告因侵占案件，經自訴人提起自訴，本院判決如左：
    主      文
本件自訴不受理。
    理      由
一、本件自訴意旨詳自訴狀（如附件）。
二、被告臺北市動物衛生檢驗所自訴不受理部分：
    （一）按法人為刑事被告，除有明文規定外，在實體法上不認其有犯罪能力，在
          程序上不認其有當事人能力，故以法人為被告而起訴，其程序即屬違背規
          定，應依刑事訴訟法第二百九十五條第一款（即現行法第三百零三條第一
          款）為不受理之判決，最高法院民國五十四年臺上字第一八九四號判例著
          有明文。本件自訴人雖以被告台北市動物衛生檢驗所與被告甲○○共犯刑
          法第三百三十五條第一項之侵占罪，而向本院提起自訴，惟刑法第三百三
          十五條第一項之侵占罪，並無法人有該當於該條項犯罪之明文特別規定，
          徵諸前揭最高法院判例意旨，本件自訴人對被告臺北市動物衛生檢驗所提
          起之侵占罪自訴，自屬起訴之程序違背規定，且無從補正。
    （二）綜上所述，本件自訴人就自訴臺北市動物衛生檢驗所侵占部分，爰不經言
          詞辯論，應依刑事訴訟法第三百零三條第一款規定諭知自訴不受理之判決
          。
三、被告甲○○自訴不受理部分：
    （一）按「同一案件經檢察官依第二百二十八條規定開始偵查者，不得再行自訴
          。」「不得提起自訴而提起者，應諭知不受理之判決。」刑事訴訟法第三
          百二十三條第一項前段、第三百三十四條分別定有明文。
    （二）經查：本件自訴人乙○○前於八十九年八月八日以本件同一被告甲○○之
          同一犯罪事實，向臺灣臺北地方法院檢察署提出告訴，經該檢察署之檢察
          官偵查終結後，認被告甲○○無任何自訴人於該案件所告訴之侵占犯罪事
          實，而於八十九年十二月二十四日以臺灣臺北地方法院檢察署八十九年度
          偵字第二一一三０號為不起訴之處分，經自訴人聲請再議後，由臺灣高等
          法院檢察署於九十年二月二十三日以該署九十年度議字第三六七號處分書
          駁回自訴人之再議而告確定，此業經本院調閱上開案卷核閱並影印附卷無
          誤，並有前揭不起訴處分書正本一份在卷可稽，核諸前揭說明，自訴人對
          於同一被告甲○○以非屬告訴乃論罪之侵占罪名再提起本件自訴，自非法
          所許。自訴人雖以前開偵查中檢察官所偵查終結之範圍，係被告甲○○至
          八十九年三月份止侵占自訴人之犬貓生殖器官等物，而本次自訴之範圍，
          係被告甲○○於同年四至六月侵占自訴人犬貓生殖器官等物，故兩者範圍
          不同云云。惟本件被告甲○○係以被告臺北市動物衛生檢驗所機關所長之
          身分，於八十九年六月十五日以動衛二字第八九七０一六九五００號函終
          止與自訴人所經營黃動物醫院之犬貓絕育特約醫院契約，並於同年七月三
          日，以動衛二字第八九七０一七九五００號函維持終止契約，此有自訴人
          所提前開二函文影本附卷可查。是縱使被告甲○○成立侵占罪，其侵占之
          時點當為發前開二函予自訴人並將自訴人繳交犬貓生殖器官等物依規定銷
          毀之時，非如自訴人所述係以自訴人於八十九年四月至六月繳交犬貓生殖
          器官等物之時點為認定標準，即與自訴人係何時繳交犬貓生殖器官等物無
          涉。而就被告甲○○發前開二函文予自訴人並依規定銷毀自訴人所繳交犬
          貓生殖器官等物此部分之事實，業經檢察官於前開不起訴處分書中交代甚
          明（見該不起訴處分書理由第二段），從而，本件所自訴人所主張所謂「
          侵占」之事實，既與檢察官所不起訴處分所認定之事實相同，自訴人僅因
          檢察官前揭不起訴處分書未認定其於八十九年四月至六月份繳交犬貓生殖
          器官等物，即認本件自訴與前開經檢察官不起訴處分之部分，非屬同一案
          件，顯有誤會，附此敘明。
    （三）又八十九年二月九日修正前之刑事訴訟法第三百二十三條第一項本係規定
          「同一案件經檢察官偵查終結者，不得再行自訴。」，惟該條項規定於八
          十九年二月九日已做前所述之修改。而現行法第三百二十三條第一項雖僅
          規定同一案件經檢察官依第二百二十八條規定「開始偵查」者，不得再行
          自訴。未述及案件經檢察官偵查終結者應如何處理之問題，然本「舉輕以
          明重」之理，應認包括檢察官對於同一案件已經終結偵查之情形於其中，
          方為立法者之本意。是本件自訴人就非屬告訴乃論之侵占罪，於檢察官開
          始偵查並偵查終結後復行自訴，揆諸前揭說明，爰不經言詞辯論，應依刑
          事訴訟法第三百二十三條第一項、第三百三十四條為不受理判決，而非以
          自訴人提起之本件自訴違背特為公訴制度所規定之二百六十條規定（最高
          法院五十三年臺上字第四五０號判例參照）再行提起自訴，而應依同法第
          三百四十三條準用第三百零三條第四款規定諭知自訴不受理之判決，併此
          說明。
據上論斷，應依刑事訴訟法第三百三十四條、第三百四十三條、第三百零三條第一款
、第三百零七條，判決如主文。
中      華      民      國    九十      年      七      月      五      日
                              臺灣臺北地方法院刑事第七庭
                                  審判長  法  官  陳坤地
                                          法  官  蕭清清
                                          法  官  吳冠霆
右正本證明與原本無異。
如不服本判決，應於判決送達後十日內向本院提出上訴狀 (應附繕本) ，上訴於
臺灣高等法院。
                                          書記官  張耀鴻
中      華      民      國   九十      年       七      月     十三     日


司法院資訊處製作；財團法人民間司法改革基金會備份。
